【裁判字號】    98,訴,1007
【裁判日期】    981201
【裁判案由】    塗銷所有權移轉登記等
【裁判全文】
臺灣臺中地方法院民事判決              98年度訴字第1007號
原      告  第一商業銀行股份有限公司
法定代理人  戊○○
訴訟代理人  甲○○
被      告  丙○○
訴訟代理人  黃士哲  律師
被      告  丁○○
訴訟代理人  楊益松  律師
上列當事人間損害賠償事件，本院於民國98年11月19日言詞辯論
終結，判決如下：
    主  文
原告之訴駁回。
訴訟費用由原告負擔。
    事實及理由
壹、原告主張：
一、聲明：
(一)、先位聲明：
  1.確認被告丙○○與丁○○間於民國（下同）97年12月15日，
    就附表所示不動產所為買賣關係不存在。
  2.被告丁○○應將附表所示不動產於97年12月15日以台中市中
    山地政事務所97年普字第336930號以買賣為原因所為之所有
    權移轉登記予以塗銷，並回復登記予被告丙○○。
(二)、備位聲明：
  1.被告丙○○與丁○○於97年12月15日就附表所示不動產所為
    買賣關係及97年12月15日所為之所有權移轉登記（物權行為
    ）均予以撤銷。
  2.被告丁○○應就前項所示之不動產於97年12月15日所為之所
    有權移轉登記（台中市中山地政事務所以97年普字第3369
    30號收件，登記原因：買賣）予以塗銷。
二、陳述：
(一)、先位聲明部分：
  1.緣被告丙○○係任職於訴外人振宣企業股份有限公司（下稱
    振宣公司）擔任總經理。該公司於96年11月20日邀同被告丙○○為連帶保證人，向原告借款。然自97年11月24日以後，
    即未依約履行清償，計尚積欠原告本金新臺幣（下同）
    41,586,089元及其利息、違約金。詎查被告丙○○於前述
    債務逾期之際，竟為逃避強制執行，與被告丁○○於97年12
    月15日假買賣之名，將其名下所有如附表所示不動產（下稱
    系爭房地）辦理所有權移轉登記予被告丁○○。
  2.按表意人與相對人通謀而為虛偽意思表示，其意思表示無效
    ，民法第87條第1項定有明文。查被告丙○○於債務逾期之
    際，非但分文未償，且迅速將系爭房地移轉過戶予被告丁○○，觀諸其間產權移轉時程頻繁迅速，且系爭房地之市價約
    為2,005,269元，被告丁○○竟以120萬元之低價買受，彼二
    人顯係通謀而為虛偽意思表示之買賣行為，故其等所為以買
    賣為原因關係而移轉系爭房地所有權之登記，即應予塗銷，
    爰為先位聲明之請求。
(二)、備位聲明部分：
  1.按債務人所為之無償行為，有害及債權者，債權人得聲請法
    院撤銷之。債務人所為之有償行為，於行為時明知有損害於
    債權人之權利者，以受益人於受益時亦知其情事者為限，債
    權人得聲請法院撤銷之。債權人依第1項或第2項之規定聲請
    法院撤銷時，得並聲請命受益人或轉得人回復原狀」，民法
    第244條第1、2、4項定有明文。又債權人之債權，因債務人
    之行為，致有履行不能或因難之情形者，即應認為有損害於
    債權人之權利。故在特定債權，倘債務人所為之有償行為，
    於行為時明知有損害於債權人之權利，最高法院著有45年台
    上字第1316號判決（已非判例）可稽。
  2.查，被告丙○○之責任財產本已不足以清償前揭債務，竟仍
    與被告丁○○將系爭房地辦理所有權移轉登記，致使原告對
    被告丙○○之債權，隨系爭房地之移轉登記而履行不能或有
    困難，觀諸其間產權移轉時程頻繁迅速，且系爭房地之市價
    約為2,005,269元，被告丁○○竟以120萬元之低價買受，顯
    專為防免原告滿足債權而設，難謂被告丁○○為善意無辜。
    應認其等行為已害及原告債權，核應屬民法第244條第1項、
    第2項之詐害債權之舉，是倘若鈞院認原告先位聲明為無理
    由，原告自得依民法第244條第2項、第4項規定，為備位聲
    明之請求。
貳、被告答辯：
一、被告丙○○則以：
  1.關於原告先位聲明部分，被告二人間確實是合法成立買賣契
    約，原告主張被告二人間有通謀虛偽買賣合意之情事，應負
    舉證責任。
  2.關於原告備位聲明部分，原告同樣是指摘被告二人間有虛偽
    成立買賣契約之情事，此與原告先位訴訟之主張完全相同，
    且原告於訴狀中同時引用了民法第244條第1項及第2項之請
    求權，然此二種請求權完全排斥，原告應先確定其請求權之
    依據。且退步言，若鈞院認為被告二人間有詐害債權情事，
    原告仍應加以舉證。蓋依常理，原告以先備位訴訟之方式，
    將被告間之合意是否為通謀虛偽意思表示均囊括其中，顯然
    原告是單憑自己的想像，在毫無根據的狀況下提起本件訴訟
    ，其訴顯無理由等語資為抗辯。並聲明：原告之訴駁回。
二、被告丁○○則以：本件原告無論就先位或備位之主張，均未
    依法舉證其說。又本件被告丁○○係透過訴外人即朋友乙○○之介紹而以120萬元向被告丙○○買受系爭房地，此有不
    動產買賣契約書可憑，並有交付賣賣價金之匯款單、轉帳單
    等憑證在卷可稽，被告二人間乃一般正常之買賣，並無詐害
    債權之行為，且被告丁○○為善意之第三人，原告憑空臆測
    虛構被告二人係假買賣、詐害債權云云，均無可採等語。並
    聲明：原告之訴駁回。
參、本院之判斷：
一、原告主張被告丙○○係任職於訴外人振宣公司擔任總經理。
    該公司於96年11月20日邀同被告丙○○為連帶保證人，向原
    告借款。然自97年11月24日以後，即未依約履行清償，計尚
    積欠原告本金新臺幣（下同）41,586,089元及其利息、違約
    金。被告丙○○於前述債務逾期之際，與被告丁○○於97年
    12月15日以買賣之名，將其名下所有系爭房地辦理所有權移
    轉登記予被告丁○○等情，業據其提出借款保證書、約定書
    、借據、放款戶授信明細查詢單、系爭房地之建物及土地登
    記謄本及不動產異動索引、被告丙○○財產、所得資料清單
    等件為件，且為被告所不爭執，堪信原告此部分主張為真實
    ，本院採為判決之基礎，合先敘明。
二、是本件兩造之主要爭點為1.被告丙○○與丁○○間於97年1
    2月15日，就附表所示不動產所為之買賣行為，是否為通謀
    虛偽意思表示之買賣行為，依法應為無效？2.被告丙○○與
    丁○○於97年12月15日就附表所示不動產所為買賣關係及97
    年12月15日所為之所有權移轉登記（物權行為），是否基於
    詐害債權所為，原告得訴請撤銷並請求回復登記？茲析述如
    下：
(一)、按表意人與相對人通謀而為虛偽意思表示者，其意思表示無
    效，民法第87條第1項定有明文。又債務人所為之有償行為
    ，於行為時明知有損害於債權人之權利者，以受益人於受益
    時亦知其情事者為限，債權人得聲請法院撤銷之。民法第24
    4條第2項亦定有明文。惟按「民事訴訟如係由原告主張權利
    者，應先由原告負舉證之責，若原告先不能舉證，以證實自
    己主張之事實為真實，則被告就其抗辯事實即令不能舉證，
    或其所舉證據尚有疵累，亦應駁回原告之請求」，最高法院
    著有17年度上字第917號判例可資參照。查，關於被告二人
    間本件買賣交易之經過，證人即本件買賣交易之介紹人乙○○於本院到庭具結證稱：我是被告丙○○、丁○○本件買賣
    的介紹人，我不是仲介業，我認識被告丁○○14、15年了，
    大約在7、8年前才認識被告丙○○，我是做鐵工的，本件是
    因為97年10月間我到丙○○家作欄杆等工程時，她跟我說她
    的系爭房地要賣，我遇到丁○○就跟她說，後來是她們自己
    聯絡，丁○○有跟我說她是用壹佰多萬跟丙○○買的。被告
    丙○○跟丁○○本來兩人都不認識，是後來丙○○跟我說她
    的房子想賣之後，我剛好要跟丁○○買車子，就跟她講這件
    事，丁○○就跟我要丙○○的電話，後續她們買賣的過程我
    就沒有參與，但成交後丁○○有包一個紅包給我。我只有替
    丙○○介紹賣房子這一次而已等語（見本院卷第114頁以下
    ）。又經本院命被告丁○○以當事人身分具結證稱：（本件
    買賣之前是否認識被當丙○○？）不認識。（何以會向丙○○買系爭房地？）經過與剛剛證人所述相同，當時我在豐田
    汽車當業務，我是想投資，而且我有去現場看兩次，覺得地
    點不錯。（以多少價錢購買？）成交價壹佰貳拾萬，但一開
    始對方開價220元，後來對方降價為180萬元，而且說要現金
    ，她跟我說她急著要錢轉投資，最後我是從我所有的帳戶及
    我先生的帳戶，分批匯款給被告丙○○。（被告丙○○有無
    說急需現金的理由？）她說要轉投資到大陸，中間她也有主
    動降價到150萬，但我試著開價120萬，結果丙○○就掛我電
    話不接受，隔了幾天，她主動打電話給我，說她同意但要求
    要現金，而且要儘快付款。（你是否覺得被告丙○○的交易
    過程很奇怪？）我的想法是她缺錢，其餘沒有多過問等語（
    見本院卷第116頁以下）。本院觀之被告丁○○所述上揭向
    被告丙○○買賣之經過，核與證人乙○○所述相符，且亦與
    常理無違，諒非虛構之詞。
(二)、再被告丁○○辯稱本件係一般正常之買賣，並無通謀虛偽之
    情及詐害債權情事，亦據其提出系爭房地之不動產買賣契約
    書、相關匯款單、轉帳單等在卷可稽。本院觀之該不動產買
    賣契約書載明，系爭房地之買賣價金為120萬元，買賣契約
    簽訂日，被告丁○○應當場給付現金3萬元予被告丙○○，
    餘117萬元由被告丁○○匯款支付。而被告丁○○嗣後即依
    約分別自訴外人即其夫鄧光倫之第一銀行竹北分行帳戶提領
    後匯出57萬元、自被告丁○○所有之新光銀行新竹分行跨行
    匯出167,000元、自被告丁○○所有之華南銀行竹北分行000
    000000000帳戶提領匯出43萬元、自被告丁○○所有之華南
    銀行竹北分行000000000000帳戶提領轉匯出3,000元，合計
    117萬元予被告丙○○，此與被告丁○○提出之上開相關匯
    款單、轉帳單相符。又本院依原告之聲請，函請財政部臺灣
    省北區國稅局調取被告丁○○95、96、97年度之財產、所得
    資料，經該局函覆結果，被告丁○○確有資力買受系爭房地
    ，經核並無悖於常理之處，且依現存之證據亦無證據證明被
    告丙○○、丁○○二人間有何親誼存在，而有通謀虛偽為買
    賣行為或為詐害債權行為之動機，衡情，被告丁○○亦無支
    付120萬元買賣價金，而使自己無端捲入原告與被告丙○○
    間財產糾紛之必要。是本院綜合上情，實難僅依原告主張系
    爭房地之移轉時程迅速，且系爭房地之市價約為2,005,269
    元，被告丁○○竟以120萬元之低價買受等語，遽認被告丙○○與丁○○所為之系爭房地買賣行為係屬通謀虛偽意思表
    示之買賣行為。且依上開證據資料顯示，被告丁○○係透過
    證人乙○○偶然提起，方得知被告丙○○欲出售系爭房地，
    且其經與被告丙○○議價後，方應被告丙○○以有迫切資金
    之要求，於短期間內以現金、匯款方式支付買受系爭房地之
    款項，亦要難認其所為之有償買受行為，於行為時確有明知
    有損害於債權人即原告之權利情事，而有民法第244條第1項
    、第2項詐害債權之適用。
(三)、綜上所述，本件原告之主張並無積極證據證明，尚無可採。
    從而本件原告先位聲明請求：1.確認被告丙○○與丁○○間
    於97年12月15日，就附表所示不動產所為買賣關係不存在。
    2.被告丁○○應將附表所示不動產於97年12月15日以台中市
    中山地政事務所97年普字第336930號以買賣為原因所為之所
    有權移轉登記予以塗銷，並回復登記予被告丙○○。及備位
    聲明請求：1.被告丙○○與丁○○於97年12月15日就附表所
    示不動產所為買賣關係及97年12月15日所為之所有權移轉登
    記（物權行為）均予以撤銷。2.被告丁○○應就前項所示之
    不動產於97年12月15日所為之所有權移轉登記（台中市中山
    地政事務所以97年普字第3369 30號收件，登記原因：買賣
    ）予以塗銷。均無理由，應予駁回。又原告之請求既無理由
    ，其就系爭房地之客觀交易價值，聲請法院囑託鑑定，自無
    必要，附此敘明。
肆、本件判決之基礎已臻明確，兩造其餘攻擊防禦方法及舉證，
    經審酌後，核與判決結果無影響，爰不另一一論述，併此敘
    明。
伍、結論：本件原告之訴為無理由，依民事訴訟法第78條判決如
    主文。
中    華    民    國    98    年    12    月    1     日
                  民事第四庭          法  官  洪堯讚
一、右為正本係照原本作成。
二、如不服本判決，應於判決送達後20日內，向本院提出上訴狀
    。（須按他造當事人之人數附繕本）。
三、提起上訴，應以上訴狀表明(一)對於第一審判決不服之程度，
    及應如何廢棄或變更之聲明，(二)上訴理由（民事訴訟法第
    441條第1項第3款、第4款），提出於第一審法院。
中    華    民    國    98    年    12    月    1     日
                                      書記官
附表一：


司法院資訊處製作；財團法人民間司法改革基金會備份。
